Inventaris van het archief van de Commissie van Beheer en Toezicht over de Droogmaking der kleine Plassen in Schieland beoosten Rotterdam (nu Polder Prins Alexander), 1864-1875
Nationaal Archief, Den Haag
Commissie van Beheer en Toezicht over de Droogmaking der Kleine Plassen in Schieland beoosten Rotterdam
Cie. Droogmaking Kleine Plassen Schieland
1864-1875
32923
4.20 meter; 404 inventarisnummers.
Normale geschreven, getypte en gedrukte documenten, geen bijzondere handschriften.
Nationaal Archief, Den Haag
Provinciaal Bestuur van Zuid-Holland / Commissie van Beheer en Toezicht over de Droogmaking der kleine Plassen in Schieland beoosten Rotterdam (nu Polder Prins Alexander)
De Commissie van Beheer en Toezicht over de droogmaking der kleine plassen in Schieland beoosten Rotterdam (nu Prins Alexanderpolder) werd in 1864 ingesteld. Het archief van de Commissie bevat stukken betreffende de onteigening van het droog te maken gebied, zoals taxatierapporten, contracten van aankoop van percelen en stukken betreffende bezwaren tegen de onteigeningen. Verder stukken betreffende de uitvoering van de droogmakerij, de verhuur en verkoop van de drooggevallen gronden en betreffende de overdracht aan het polderbestuur.
Archiefvorming
Geschiedenis van de archiefvormer
Eerste helft 19e eeuw
In de eerste helft van de 19de eeuw lagen ten noordoosten van Rotterdam uitgestrekte plassen die langzamerhand door vervening waren ontstaan. Zij werden in grote trekken begrensd door de Rotte in het Noordoosten, de Eendragtspolder en de Zuidplaspolder in het Noorden en 's-Gravenweg, een rijweg van Gouda naar Rotterdam in het Oosten, Zuiden en Zuid-Oosten.
Deze plassen, die lagen onder de gemeenten of ambachten Nieuwerkerk aan den IJssel, Zevenhuizen, Capelle aan den IJssel, Kralingen en Hillegersberg, werden vroeger door wegen verdeeld in ongeveer 15 afzonderlijke kommen, welke kommen nog duidelijk zijn te onderscheiden op de kaart van Stampioen uit 1653.
Onder Nieuwerkerk aan den IJssel lagen behalve een gedeelte van de Wollefoppenplas 3 kommen, n.l. de Achter-Esse of Vink, de Voor-Esse en de Blaardorpscheplas. Deze 3 plassen besloegen een gezamenlijke oppervlakte van ruim 410 ha.
Onder Zevenhuizen lag het grootste deel van de Wollefoppenplas. Deze plas was bijna 490 ha groot en lag voor de rest ook onder Nieuwerkerk aan den IJssel, Capelle aan den IJssel en Hillegersberg. De grensscheidingen tussen die 4 ambachten verenigden zich ongeveer in het midden van de plas, waar het Schollevaarseiland lag.
Onder Capelle aan den IJssel lagen de plassen Hoogdorp, Middelmolen en Keten, met een gezamenlijke oppervlakte van ongeveer 450ha. De bemaling gebeurde door 4 schepradmolens op den IJssel.
De plassen onder Kralingen bestonden uit 4 kommen, n.l. de Zuidplas, de Middenplas, de nog bestaande Noordplas en de Achterplas. Deze Kralingse plassen hadden een gezamenlijke oppervlakte van ruim 575 ha en werden bemalen door 3 molens.
Onder Hillegersberg lagen 4 plassen: Ommoorden, Achter- of Klein Ommoorden, Bospolder en Spiegelnisse met Achter Rubroek. De 3 eerstgenoemde plassen waren bijna 820 ha groot. De bemaling geschiedde door 2 molens op de Rotte. Ommoorden en Bospolder vormden samen het deel Rotteban van het ambacht Hillegersberg en Rotteban.
De plas Spiegelnis besloeg een oppervlakte van ongeveer 185 ha. Hij bestond uit het eigenlijke Spiegelnisse of Kleinpolder en Achter Rubroek. Deze plas was de meest Westelijke en tegelijk de laagste van alle genoemde plassen. De bemaling gebeurde door een molen op de Rotte. De inlijving van Achter-Rubroek bij Spiegelnisse had plaats bij de aanleg van de Hoge Boezem van de Rotte.
Voor de droogmaking van de Zuidplas, die in 1840 werd voltooid, is het niet bekend dat er enig plan heeft bestaan om de bovengenoemde plassen, bekend onder de naam "kleine plassen in Schieland", droog te maken.
Toen echter de Zuidplas met succes was drooggemaakt, zag men in, dat dit misschien ook zou kunnen gebeuren met de ten Westen daaraan grenzende Kleine Plassen.
Ontwerpplannen en begrotingen
In 1843 werd de Fabriek-Landmeter van Schieland, J.A. Scholten Hzn., door Dijkgraaf en Hoogheemraden van Schieland opgedragen, een plan tot droogmaking van de plassen op te maken. Het ontwerp van Scholten omvatte alle genoemde plassen behalve Spiegelnisse en de Kralingse Noordplas en bestreek een oppervlakte van 2663 ha. De hogere besturen hadden echter bezwaren tegen dit ontwerp en de zaak bleef rusten tot 1850.
In dat jaar werd door Jhr.mr. W.Th. Gevers Deynoot en J. Cudorp Kortebrant aan de Regering een nieuw voorstel gedaan, dat inhield de bedijking en droogmaking van de plassen onder Hillegersberg en Kralingen ter grootte van 1386 ha, weer met uitsluiting van Spiegelnisse en de Noordplas. Ook dit plan stuitte op bezwaren, zodat de zaak voor nader onderzoek in handen werd gesteld van een Commissie, die bestond uit de Dijkgraaf en de Fabriek-Landmeter van Schieland, 2 ingenieurs van de Waterstaat en een lid van Gedeputeerde Staten van Zuid-Holland als voorzitter. Het door die Commissie in november 1851 uitgebracht rapport beoordeelde het aangeboden ontwerp over het algemeen niet ongunstig. Bij K.B. van 1 juni 1852 no. 68 werd voor het uitvoeren van het ontwerp concessie verleend, maar men begon niet aan de uitvoering omdat o.a. Kralingen bezwaren had. Het plan werd nu gewijzigd en werd weer onderworpen aan het oordeel van een bij K.B. van 13 januari 1856 no. 64 benoemde Commissie, die dit gewijzigd plan goedkeurde. Omdat de combinatie, die de concessie in handen had in 1857 verklaarde er vanaf te zien, bleef de uitvoering echter opnieuw achterwege.
Nu besloot de Regering zelf een ontwerp tot droogmaking van alle plassen tussen Rotterdam en Gouda te laten maken. De opdracht hiertoe kreeg de ingenieur van de Waterstaat N.T. Michaëlis. Deze diende een ontwerp in, maar de Hoofd-Ingenieur van de Waterstaat in Zuid-Holland, Beijerinck, kon zich met een paar hoofdpunten van dit ontwerp niet verenigen. Beijerinck werd daarop zelf belast met het samenstellen van een herzien plan, waaraan hij in november 1859 voldeed. Dit plan begreep de Spiegelnisserplas binnen de bedijking, maar sloot daarvan uit de Kralingse Noordplas en een gedeelte van de Ommoordse plas aansluitende aan het Nessepoldertje en gelegen langs de Rottekade. De droogmaking zou een oppervlakte omvatten van 2660 ha. Men schatte het tekort op de onderneming of f 517.700,--, waarin zou moeten worden voorzien door Rijks- en provinciale bijdragen.
Zowel de Regering als het provinciaal bestuur bleken in beginsel bereid de zaak financieel te steunen, maar aanvankelijk wilde geen van beiden zich met de uitvoering belasten. Inmiddels had Schieland bedenkingen gemaakt tegen het plan van Beijerinck. Een en ander gaf aanleiding tot een conferentie tussen gecommitteerden uit Gedeputeerde Staten en uit het College van Dijkgraaf en Hoogheemraden van Schieland. Deze conferentie had tot gevolg dat Gedeputeerde Staten Dijkgraaf en Hoogheemraden uitnodigden om aan de Verenigde Vergadering voor te stellen het werk van de droogmaking te laten uitvoeren voor rekening van Schieland, tegen toekenning van een bijdrage van Rijk en Provincie ten bedrage van f 517.700,--. De Verenigde Vergadering nam dit voorstel niet aan. Toen bleek, dat noch het Rijk, noch de Provincie, noch Schieland als ondernemer van de droogmaking wilde optreden, stelde de Koning op voorstel van Provinciale Staten weer een Commissie in om het plan van Beijerinck nader te onderzoeken en met name over de financiële kant van de zaak rapport uit te brengen. Dit rapport, dat 4 februari 1863 werd uitgebracht, beval de uitvoering van het plan Beijerinck aan.
In de droogmaking zouden worden opgenomen de plassen van Nieuwerkerk aan den IJssel, Capelle aan den IJssel, Kralingen (behalve de Noordplas), Spiegelnisse, Wollefoppen, Bospolder en Ommoorden, met inbegrip van het hogere gedeelte langs de Rotte.
Het tekort werd nu geschat op f 491.687,--. Voorgesteld werd, dat het Rijk en de Provincie gemeenschappelijk en elk voor de helft de onderneming op zich zouden nemen. Inderdaad gebeurde dit: op de Staatsbegroting voor 1864 werd voor het eerste jaar als aandeel van het Rijk in de droogmaking een som van f 288.000,-- uitgetrokken, terwijl Provinciale Staten de 24e juli 1863 besloten tot het aangaan van een lening van f 1.000.000,-- tot bestrijding van de droogmakingskosten voor zoveel het aandeel van de Provincie betrof.
Instelling van de commissie
Bij K.B. van 25 april 1864 no. 43 werd nu ingesteld een Commissie van beheer en toezicht over de droogmaking der kleine plassen in Schieland beoosten Rotterdam, waartoe benoemd werden: als voorzitter Mr. R.J.C. Metelerkamp, lid van Gedeputeerde Staten van Zuid-Holland, als leden Mr. J.A. Vaillant, Dijkgraaf van Schieland, J. Brost Azn., Hoogheemraad van Schieland en J.A. Beijerinck, Hoofd-Ingenieur van de Waterstaat in Zuid-Holland. Tot secretaris werd benoemd A. van de Velde Azn., terwijl Jhr. W.J. Backer bij de droogmaking als Eerstaanwezend Ingenieur fungeerde.
Ondertussen waren de plassen en hogere gronden die binnen de droogmaking zouden worden getrokken en die nu deel uitmaken van de polder Prins Alexander binnen de grenzen gebracht van inmiddels gereglementeerde polders.
Geheel binnen de grenzen van de tegenwoordige polder Prins Alexander lagen: de polder Wollefoppen onder Hillegersberg, Zevenhuizen, Nieuwerkerk aan den IJssel en Capelle aan den IJssel; de polder Ommoorden en Bospolder onder Hillegersberg, Kralingen en Capelle aan den IJssel; en de Nessepolder onder Zevenhuizen en Hillegersberg. Gedeeltelijk binnen de grenzen van de tegenwoordige polder Prins Alexander lagen: de Esse-Gansdorp- en Blaardorpsche polder onder Nieuwerkerk aan den IJssel; de Gecombineerde Polders in Capelle aan den IJssel; de polder Kralingen onder Kralingen; en de polder Rubroek en Spiegelnisse onder Rotterdam.
Onteigening percelen
Bij de wet van 22 december 1865 werd de noodzakelijkheid verklaard van onteigening ten algemenen nutte van de in het droogmakingsplan begrepen percelen. De eindaanwijzing van de te onteigenen percelen vond plaats bij K.B. van 26 maart 1866. Van de 322 eigenaren gingen 317 over tot minnelijke schikking, terwijl van de 5431 te onteigenen percelen slechts zeer weinigen langs de wettelijke weg moesten worden onteigend. Nadat definitief was besloten tot opneming in het droogmakingsplan van het boven genoemde hoge gedeelte van Ommoorden, ruim 130 ha groot, werden ook de gronden, behorend tot dit gedeelte, van hun 20 eigenaren aangekocht.
De droog te maken plassen besloegen een gezamenlijke oppervlakte van ruim 2700 ha.
Zij zouden geheel omgeven worden door een ringdijk. In 1871 kon worden begonnen met het graven van de hoofd- en lengtetochten in de droogmakerij. De 27e mei van dat jaar vond de eerste verhuring van drooggelegde gronden plaats.
Inmiddels was tussen de Staat der Nederlanden en de Provincie Zuid-Holland als ondernemers van de droogmakerij ener- en het Hoogheemraadschap van Schieland anderzijds een conflict ontstaan over de heffing van het Hogeboezemgeld van de ingedijkte gronden en wateren, vroeger op de Rotte uitslaande. Na veel onderhandelen eindigde dit conflict in 1871 met de betaling door de ondernemers aan het Hoogheemraadschap van een afkoopsom ineens van f 2.400,--. In de vergadering van Provinciale Staten in de zomer van 1873 boden Gedeputeerde Staten een ontwerp-reglement voor de nieuw gevormde polder aan, maar pas in de daaropvolgende herfstvergadering werd dit reglement vastgesteld. De Koning had er reeds bij kabinet-schrijven van 31 mei 1873 in toegestemd, dat aan de nieuwe polder de naam zou worden gegeven: "Polder Prins Alexander".
De verkoping van de drooggemaakte gronden vond plaats in 5 verkopingen tussen 17 april 1874 en 28 maart 1875. Het tekort op de onderneming bedroeg f 452.157,41, dus bijna f 40.000,-- minder dan was geraamd.
Opheffing van de commissie
De Staatscommissie kon 1 november 1875 het beheer over de droogmaking overdragen aan het inmiddels gekozen polderbestuur. Bij K.B. van 15 december d.a.v. werd de genoemde Commissie met ingang van 1 januari 1876 ontbonden.
Litteratuur
Jhr. L.F. Teixeira de Mattos: De waterkeeringen, waterschappen en polders van Zuid-Holland.
Kaarten
Geschiedenis van het archiefbeheer
Het archief der Commissie werd overgedragen aan Gedeputeerde Staten en berust sedertdien ter Provinciale Griffie.
De verwerving van het archief
De rechtstitel is (nog) onbekend
3.02
Aanwijzingen voor de gebruiker
Openbaarheidsbeperkingen
Volledig openbaar.
Materiële beperkingen
Aanvraaginstructie
Openbare archiefstukken kunnen online worden aangevraagd en gereserveerd. U kunt dit ook via de terminals in de studiezaal van het Nationaal Archief doen. Om te kunnen reserveren dient u de volgende stappen te volgen:
U maakt een profiel aan op www.gahetna.nl, en logt vervolgens in
Via de archiefinventaris (alleen de beschrijvingen met rode nummers) selecteert u het gewenste archiefstuk door op de knop 'Reserveren' te klikken
In het volgende scherm geeft u aan op welke dag u het archiefstuk wilt inzien
Indien u zich bevindt in de studiezaal en een tafelnummer heeft ontvangen kunt u dit nummer vermelden. Als u geen tafelnummer heeft kunt u tafelnummer 777 laten staan
Vervolgens bevestigt u uw reservering door deze te versturen.
Verwant materiaal
Beschikbaarheid van kopieën
Beschrijving van de series en archiefbestanddelen
- Stukken van algemene aard., I.
  - Notulen, 1.
    - Notulen van vergaderingen der Commissie., 1864-1875; 1-3; 3 delen
      - 1864-1868, 1
      - 1868-1872, 2
      - 1872-1875, 3
  - Stukken betreffende het plan tot droogmaking, 2.
    - Stukken betreffende het plan tot droogmaking van de kleine plassen in Schieland, gedrukt op last van het Hoogheemraadschap Schieland., 1861; 4; 1 deel
    - Reglement van orde voor de Commissie van beheer en toezicht over de droogmaking der kleine plassen in Schieland, vastgesteld door genoemde Commissie 25 augustus 1864. Minuut., 5; 1 stuk
  - Instructies, 3.
    - Instructie voor de Secretaris der Commissie van beheer en toezicht over de droogmaking der kleine plassen in Schieland, vastgesteld door genoemde Commissie 25 augustus 1864. Minuut., 6; 1 stuk
    - Instructie voor de eerstaanwezend Ingenieur der Commissie van beheer en toezicht over de droogmaking der kleine plassen in Schieland, vastgesteld door genoemde Commissie 25 augustus 1864. Minuut., 7; 1 stuk
  - Ingekomen stukken, 4.
    - Ingekomen stukken., 1863-1875; 8-17; 10 omslagen
      - juni 1863-1866, 8
      - 1867, 9
      - 1868, 10
      - 1869, 11
      - 1870, 12
      - 1871, 13
      - 1872, 14
      - 1873, 15
      - 1874, 16
      - 1875, 17
  - Brievenboek van uitgaande stukken., 5.
    - "Brievenboek" Register van uitgaande brieven., 1864-1875; 18-22; 5 delen
      - 1864-1867, 18
      - 1867-1869, 19
      - 1869-1871, 20
      - 1871-1873, 21
      - 1873-1875, 22
- Stukken betreffende bepaalde onderwerpen., II.
  - Verwerving van de eigendom van het droog te maken gebied., A.
    - Koninklijke Besluiten betreffende onteigening, 1.
      - Koninklijk Besluit d.d. 26 maart 1866 no. 56 betreffende onteigening van eigendommen ten behoeve van de droogmaking der kleine plassen in Schieland, welke eigendommen zijn vermeld in een bijgevoegde staat., 23; 1 omslag
      - Koninklijk Besluit d.d. 26 maart 1866 no. 56 betreffende onteigening van eigendommen ten behoeve van de droogmaking der kleine plassen in Schieland, welke eigendommen zijn vermeld in een bijgevoegde, verbeterde, staat., 24; 1 omslag
      - Nederlandsche Staats-Courant no. 84 d.d. 10 april 1866, waarin opgenomen Koninklijk Besluit van 26 maart 1866 no. 56 betreffende onteigening van eigendommen ten behoeve van de droogmaking der kleine plassen in Schieland, welke eigendommen zijn vermeld in een bijgevoegde staat. Gezien voor echtheid door de Secretaris-Generaal bij het Ministerie van Binnenlandse Zaken., 25; 1 omslag
      - Koninklijk Besluit d.d. 26 maart 1866 no. 56 betreffende onteigening van eigendommen ten behoeve van de droogmaking der kleine plassen in Schieland, welke eigendommen zijn vermeld in een bijgevoegde staat. Dit Koninklijk Besluit met staat heeft te Capelle aan den IJssel ter inzage gelegen, ten bewijze waarvan door het gemeentebestuur van Capelle een schriftelijke bevestiging is bijgevoegd., 2 december 1867; 26; 1 omslag
      - Koninklijk Besluit d.d. 26 maart 1866 no. 56 betreffende onteigening van eigendommen ten behoeve van de droogmaking der kleine plassen in Schieland, welke eigendommen zijn vermeld in een bijgevoegde staat. Dit Koninklijk Besluit met staat heeft te Hilleberg ter inzage gelegen, ten bewijze waarvan door het gemeentebestuur van Hillegersberg een schriftelijke bevestiging is bijgevoegd, Met een staatje van door de Commissie van beheer en toezicht over de droogmaking der kleine plassen in Schieland aangekochte percelen in de polder Ommoorden., 2 december 1867; 27; 1 omslag
      - Koninklijk Besluit d.d. 26 maart 1866 no. 56 betreffende onteigening van eigendommen ten behoeve van de droogmaking der kleine plassen in Schieland, welke eigendommen zijn vermeld in een bijgevoegde staat. Dit Koninklijk Besluit met staat heeft te Kralingen ter inzage gelegen, ten bewijze waarvan door het gemeentebestuur van Kralingen een schriftelijke bevestiging is bijgevoegd., 10 december 1867; 28; 1 omslag
      - Koninklijk Besluit d.d. 26 maart 1866 no. 56 betreffende onteigening van eigendommen ten behoeve van de droogmaking der kleine plassen in Schieland, welke eigendommen zijn vermeld in een bijgevoegde staat. Dit Koninklijk Besluit met staat heeft te Nieuwerkerk aan den IJssel ter inzage gelegen, ten bewijze waarvan door het gemeentebestuur van Nieuwerkerk een schriftelijke bevestiging is bijgevoegd., 3 december 1867; 29; 1 omslag
      - Koninklijk Besluit d.d. 26 maart 1866 no. 56 betreffende onteigening van eigendommen ten behoeve van de droogmaking der kleine plassen in Schieland, welke eigendommen zijn vermeld in een bijgevoegde staat. Dit Koninklijk Besluit met staat heeft te Zevenhuizen ter inzage gelegen, ten bewijze waarvan door het gemeentebestuur van Zevenhuizen een schriftelijke bevestiging is bijgevoegd., 2 december 1867; 30; 1 omslag
    - Staten van te onteigenen percelen., 2.
      - Staat, vermeldende de percelen, gelegen te Capelle aan den IJssel, die ten behoeve van de droogmaking der kleine plassen in Schieland onteigend zijn, In triplo, waarvan één exemplaar ter inzage heeft gelegen te Capelle aan den IJssel., 1864-1866; 31; 2 delen
      - Staat, vermeldende de percelen, gelegen te Hillegersberg, die ten behoeve van de droogmaking der kleine plassen in Schieland onteigend zijn. In duplo, waarvan één exemplaar ter inzage heeft gelegen te Hillegersberg., 1864-1866; 32; 2 delen
      - Kaart, voorstellende het ontwerp tot droogmaking van de kleine plassen in Schieland, Gravure., 1859; 33; 1 stuk
        Deze kaart heeft ter gelegen te Hillegersberg.
      - Staat, vermeldende de percelen, gelegen te Kralingen, die ten behoeve van de droogmaking der kleine plassen in Schieland onteigend zijn. In duplo, waarvan één exemplaar ter inzage heeft gelegen te Kralingen., 1864-1866; 34; 2 delen
      - Staat, vermeldende de percelen, gelegen te Nieuwerkerk aan den IJssel, die ten behoeve van de droogmaking der kleine plassen in Schieland onteigend zijn. In triplo, waarvan één exemplaar ter inzage heeft gelegen te Nieuwerkerk aan den IJssel., 1864-1866; 35; 3 delen
      - Staat, vermeldende de percelen, gelegen te Zevenhuizen, die ten behoeve van de droogmaking der kleine plassen in Schieland onteigend zijn. In triplo, waarvan één exemplaar ter inzage heeft gelegen te Zevenhuizen, 1864-1866; 36; 3 delen
      - Kaart, voorstellende het ontwerp tot droogmaking van de kleine plassen in Schieland, Gravure., 1859; 37; 1 stuk
        Deze kaart heeft ter inzage gelegen te Zevenhuizen.
    - Taxatierapporten betreffende de te onteigenen percelen., 3.
      - Taxatierapport betreffende de percelen, gelegen te Capelle aan den IJssel, die ten behoeve van de droogmaking der kleine plassen in Schieland onteigend zullen worden, gewaarmerkt door de 3 taxateurs., z.j.; 38; 1 omslag
      - Taxatierapport betreffende de percelen, gelegen te Hillegersberg, die ten behoeve van de droogmaking der kleine plassen in Schieland onteigend zullen worden, gewaarmerkt door de 3 taxateurs., z.j.; 39; 1 omslag
      - Taxatierapport betreffende de percelen, gelegen te Kralingen, die ten behoeve van de droogmaking der kleine plassen in Schieland onteigend zullen worden, gewaarmerkt door de 3 taxateurs., z.j.; 40; 1 omslag
      - Taxatierapport betreffende de percelen, gelegen te Nieuwerkerk aan den IJssel en te Zevenhuizen, die ten behoeve van de droogmaking der kleine plassen in Schieland onteigend zullen worden, gewaarmerkt door de 3 taxateurs., z.j.; 41; 1 omslag
    - Bekendmakingen betreffende door de Commissie tot aanhoring van bezwaren tegen de onteigening te houden zittingen., 4.
      - Nederlandse Staats-Couranten, waarin opgenomen bekendmakingen van de burgemeesters van de bij de droogmaking der kleine plassen in Schieland betrokken gemeenten inzake de tijdstippen van de door de Commissie van beheer en toezicht over de droogmaking der kleine plassen in Schieland in deze gemeenten te houden zittingen tot het aanhoren van de bezwaren tegen de onteigening., 1866; 42-45; 4 stukken
        - Capelle aan den IJssel en Zevenhuizen, 42
        - Kralingen en Nieuwerkerk aan den IJssel, 43
        - Hillegersberg, 44
        - Hillegersberg, 45
    - Verklaringen van de burgemeesters der bij de droogmaking betrokken gemeenten betreffende de door de Commissie tot aanhoring van bezwaren tegen de onteigening gehouden zittingen., 5.
      - Verklaring van de burgemeester van Capelle aan den IJssel betreffende de te Capelle gehouden zitting van de Commissie van beheer en toezicht over de droogmaking der kleine plassen in Schieland om de bezwaren tegen de onteigening aan te horen., 7 februari 1866; 46; 1 stuk
      - Verklaring van de burgemeester van Hillegersberg betreffende de te Hillegersberg gehouden zitting van de Commissie van beheer en toezicht over de droogmaking der kleine plassen in Schieland om de bezwaren tegen de onteigening aan te horen., 8 februari 1866; 47; 1 stuk
      - Verklaring van de burgemeester van Kralingen betreffende de te Kralingen gehouden zitting van de Commissie van beheer en toezicht over de droogmaking der kleine plassen in Schieland om de bezwaren tegen de onteigening aan te horen. In dulpo., 7 februari 1866 - 9 oktober 1867; 48; 2 stukken
      - Kennisgeving van burgemeester en wethouders van Kralingen dat vanaf 9 februari 1866 te Kralingen ter inzage zal liggen een afschrift van het proces-verbaal van de door de Commissie van beheer en toezicht over de droogmaking der kleine plassen in Schieland gehouden zitting tot het aanhoren van de bezwaren tegen de onteigening., 8 februari 1866; 49; 1 stuk
      - Verklaring van de burgemeester van Nieuwerkerk aan den IJssel betreffende de te Nieuwerkerk gehouden zitting van de Commissie van beheer en toezicht over de droogmaking der kleine plassen in Schieland om de bezwaren tegen de onteigening aan te horen., 9 februari 1866; 50; 1 omslag
      - Verklaring van de burgemeester van Zevenhuizen betreffende de te Zevenhuizen gehouden zitting van de Commissie van beheer en toezicht over de droogmaking der kleine plassen in Schieland om de bezwaren tegen de onteigening aan te horen., 9 februari 1866; 51; 1 stuk
    - Contracten van aankoop van percelen ten behoeve van de droogmaking., 6.
      De volgende contracten (52-299) zijn geordend naar de volgorde in het onder no. 302 te noemen register op deze contracten. De tussen haakjes geplaatste nummers geven aan het nummer van het betreffende contract in het register.